臺灣板橋地方法院刑事判決　　　　　　　94年度訴字第1734號
聲　請　人　臺灣板橋地方法院檢察署檢察官
被　　　告　甲○○
上列被告因違反護照條例等案件，經檢察官聲請簡易判決處刑（
93年度偵字第16214 號），經本院認不宜以簡易程序而改以通常
程序後，被告於本院準備程序進行中，就被訴犯罪事實為有罪之
陳述，經本院合議庭裁定改行簡式審判程序審理，判決如下：
    主  文
甲○○幫助行使偽造私文書，足生損害於公眾及他人，處有期徒
刑參月，如易科罰金，以參佰元折算壹日。
    事  實
一、甲○○經由榮世偉（另經檢察官為不起訴處分確定）之介紹
    認識陳冠華（另經檢察官為緩起訴處分1 年確定），知悉陳
    冠華急需用錢，但因信用不佳而不易取得貸款，適有年籍資
    料不詳之「王全成」之成年人請甲○○尋找願意販售護照之
    人，並提供新臺幣（下同）45,000元之代價，甲○○遂遊說
    陳冠華將其國民身分證出售，以供他人冒名申請護照，待陳
    冠華同意將國民身分證交付他人，以供冒名申請護照後，甲
    ○○基於幫助之犯意，於民國92年7 月某日，在台北市○○
    ○路與民權東路交岔路口，由陳冠華將其國民身分證交付予
    甲○○，而甲○○則陸續轉交總計30,000元予陳冠華，且於
    不詳之時間、地點，將陳冠華之國民身分證轉交予「王全成
    」，再由杜俊德（另經檢察官偵查通緝中）持陳冠華之國民
    身分證及大陸女子徐白璐（業已遣返）之照片2 張，委由不
    知情之「臺灣親親旅行社」（聲請書誤載為「青青旅行社」
    ，茲更正之）職員陳曉菁，將陳冠華之身分證影本黏貼在中
    華民國普通護照申請書上並偽造陳冠華之署押一枚而偽造普
    通護照入出境許可申請書，持以行使至外交部領事事務局（
    下稱領事事務局）申辦中華民國護照，使領事事務局承辦人
    員誤認係陳冠華所申辦，而據以核發貼有徐白璐相片之陳冠
    華名義中華民國護照，足生損害於陳冠華、領事事務局對於
    護照核發管理及入出境管理機關對入出境之管理，並由姓名
    年籍資料不詳綽號「阿偉」之成年男子，於同年8 月某日，
    在不詳地點，將該貼有徐白璐照片之陳冠華護照以150,000
    元之代價出售予案外人孫愛青（另由檢察官偵查起訴），再
    由孫愛青交付予徐白璐，嗣於同年月8 日某時，徐白璐欲持
    該護照出境時，為警在桃園中正國際機場查獲，始查知上情
    。
二、案經內政部警政署航空警察局移送臺灣桃園地方法院檢察署
    檢察官呈請臺灣高等法院檢察署檢察長命令移轉臺灣板橋地
    方法院檢察署檢察官偵查聲請簡易判決處刑。
    理  由
一、訊據被告甲○○對於上揭事實坦承不諱，核與證人陳冠華、
    榮世偉、陳曉菁、孫愛青所證述之情節相符，並有陳冠華中
    華民國普通護申請書影本、陳冠華國民身分證影本各1 紙在
    卷可稽。是被告之自白核與事實相符，堪以採信。故本件事
    證已臻明確，被告犯行堪以認定，應予依法論科。
二、按刑法上之幫助犯，係對於犯罪與正犯有共同之認識，而以
    幫助之意思，對於正犯資以助力，而未參與實施犯罪之行為
    者而言（最高法院75年度台上字第1509號、88年度台上字第
    1270號判決亦同此意旨）。是以，如未參與實施犯罪構成要
    件之行為，且係出於幫助之意思提供助力，即屬幫助犯，而
    非共同正犯。本件被告基於幫助之犯意，收受陳冠華之國民
    身分證後轉交予「王全成」，以供冒名申辦護照，嗣由杜俊
    德持陳冠華之國民身分證及徐白璐之照片，偽造護照申請書
    ，而持以行使申辦護照，是被告所為係參與構成要件以外之
    行為，且在無證據證明被告係以正犯而非以幫助犯之犯意參
    與犯罪之情形下，應認其所為係幫助犯而非正犯行為。故核
    被告所為，係犯刑法第30條第1 項、刑法第216 條、第210
    條之幫助行使偽造私文書罪，及刑法第30條第1 項、護照條
    例第23條第3 項之幫助將國民身分證交付他人以供冒名申請
    護照罪。檢察官認被告與陳冠華、「王全成」、杜俊德間，
    就上開二罪，有犯意聯絡及行為分擔，係共同正犯云云，容
    有誤會。至聲請書認被告涉刑法216 條、第212 條及護照條
    例第23條第2 項之罪嫌部分，業經檢察官當庭更正起訴書所
    載之法條為刑法第216 條、第210 條之行使偽造私文書罪及
    護照條例第23條第3 項之罪嫌，以及就犯罪事實欄所載有關
    行使變造之林美玲國民身分證申請護照之犯罪事實部分，檢
    察官亦當庭減縮犯罪事實，附此敘明。又被告幫助行使偽造
    私文書罪及將國民身分證交付他人以供冒名申請護照罪間，
    有方法結果之牽連關係，應依刑法第55條後段牽連犯之規定
    ，從一重之幫助行使偽造私文罪處斷。被告以幫助之意思，
    為上開二罪之構成要件以外行為，幫助他人犯上開罪名，爰
    依刑法第30條第2 項之規定，按正犯之刑減輕之。爰審酌被
    告素行不佳，有傷害、藏匿人犯等前科，此有臺灣高等法院
    被告前案紀錄表乙份在卷可參，且犯罪之動機、目的、手段
    、所生危害，以及其犯後坦承犯行，態度尚可等一切情狀，
    量處如主文所示之刑，併諭知易科罰金之折算標準，以資懲
    儆。
三、公訴意旨另以：被告基於共同犯意之聯絡，將陳冠華之國民
    身分證轉交與年籍不詳之「王全成」之人，再由杜俊德持陳
    冠華之國民身分證及大陸女子徐白璐之照片，委由不知情之
    親親旅行社職員陳曉菁，持之向領事事務局行使，申辦中華
    民國護照，足生損害於領事事務局核發護照之正確性。因認
    被告另涉有刑法第216 條、第214 條之行使公務員登載不實
    罪嫌。惟按刑法第214 條所謂使公務員登載不實事項於公文
    書罪，須一經他人之聲明或申報，公務員即有登載之義務，
    並依其所為之聲明或申報予以登載，而屬不實之事項者，始
    足構成，若其所為聲明或申報，公務員尚須為實質之審查，
    以判斷其真實與否，始得為一定之記載者，即非本罪所稱之
    使公務員登載不實（最高法院73年度台上字第1710號判例意
    旨參照），則倘公務員負審查義務，則因行為人既無法遂行
    其手段支配，使公務員依行為人申報逕行登載，自與刑法第
    214 條之本質為間接正犯迥不相符，此乃構成要件之解釋所
    應然，尚難認其係屬違憲。本件申辦普通護照除繳交照片及
    費用外尚須繳交身分證，以供核對，承辦人員核對國民身分
    證現尚有效外，對於身分證上使用之照片與申辦普通護照時
    使用照片若有差異，可依護照條例施行細則第35條規定：「
    領事事務局為辦理護照核、補、換發作業，得經由電腦連結
    取得內政部國籍行政資訊系統之『國籍變更資料』、戶役政
    資訊系統之『國民身分證補、換發資料』，及國防部國軍人
    事現員系統之『國軍人員資料』，經由線上查詢取得入出國
    主管機關之『旅客入出國查詢系統』資料。」、同細則第36
    條規定：「有下列情形之一者，主管機關或駐外館處得於受
    理申請後一個月內，通知申請人於二個月內補件或約請申請
    人面談：一、申請資料或照片與所繳身分文件或與檔存前領
    護照資料有相當差異者。二、以已申報遺失之國民身分證申
    請，或所繳證件之真偽有向發證機關查證之必要者。三、申
    請人對申請事項之說明有虛偽陳述或隱瞞重要事項之嫌，需
    時查證者。申請人未依前項規定補件或面談，亦未依限提出
    申請退件退費者，除依規定不予核發護照外，所繳費用不予
    退還。」，是倘申請兩者照片果有不同，承辦人員可通知申
    請人補件或面談，為實質之審查，從而，本件承辦護照之公
    務員有審查義務存在，甚是明灼，依首揭說明，自與刑法第
    214 條之本質不相符，不能成立該罪責。然公訴意旨認為此
    部分犯行與前揭論罪科刑部分，有牽連犯之裁判上一罪關係
    ，自無庸另為無罪之諭知。又簡式審判程序需符合刑事訴訟
    法第273 條之1 第1 項規定之要件即可，不以行簡式審判後
    全部均為有罪之判決為必要，故本件雖有前述不另為無罪判
    決部分，仍無礙適用簡式審判程序，附此敘明。
據上論斷，應依刑事訴訟法第452 條、第299 條第1 項前段、第
273 條之1 ，護照條例第23條第3 項，刑法第216 條、第210 條
、第30條第1 項、第2 項、第55條、第41條第1 項本文，罰金罰
鍰提高標準條例第2 條，判決如主文。
本案經檢察官朱學瑛到庭執行職務。
中　　華　　民　　國　　94　　年　　9 　　月　　30　　日
                  刑事第十四庭  法　官　饒金鳳
以上正本證明與原本無異
如不服本判決應於送達後10日內向本院提出上訴狀
                                書記官　王春森
中　　華　　民　　國　　94　　年　　9 　　月　　30　　日
附錄本案論罪科刑法條全文：
中華民國刑法第216條：
行使第210 條至第215 條之文書者，依偽造、變造文書或登載不
實事項或使登載不實事項之規定處斷。
中華民國刑法第210條：
偽造、變造私文書，足以生損害於公眾或他人者，處5 年以下有
期徒刑。
護照條例第23條第3項：
將國民身分證交付他人或謊報遺失，以供冒名申請護照者，處5
年以下有期徒刑、拘役或科或併科新臺幣10萬元以下之罰金。
